ACORDAO-COMPLETO-2470981

ACÓRDÃO 7588/2021 ATA 14/2021 - PRIMEIRA CÂMARA

Acórdão 7588/2021-TCU-Primeira Câmara
1. Processo TC Processo 006.713/2017-3. 
2. Grupo II - Classe de Assunto: I - Recurso de reconsideração (Tomada de Contas Especial) .
3. Recorrente: Bevilacqua Matias Maracajá (XXX.376.414-XX) .
4. Entidade: Município de Juazeirinho/PB.
5. Relator: Ministro Vital do Rêgo.
5.1. Relator da deliberação recorrida: Ministro Benjamin Zymler.
6. Representante do Ministério Público: Procuradora-Geral Cristina Machado da Costa e Silva.
7. Unidade Técnica: Secretaria de Recursos (Serur) .
8. Representação legal: Marco Aurélio de Medeiros Villar (OAB/PB 12.902) e outros. 
9. Acórdão:
VISTOS, relatados e discutidos estes autos de recurso de reconsideração interposto por Bevilacqua Matias Maracajá contra o Acórdão 13181/2019-TCU-Primeira Câmara;
ACORDAM os Ministros do Tribunal de Contas da União, reunidos em sessão da 1ª Câmara, ante as razões expostas pelo Relator, em:
9.1. com fulcro nos arts. 32, inciso I, e 33 da Lei 8.443/1992, conhecer do recurso de reconsideração, para, no mérito, dar-lhe provimento parcial a fim de alterar os termos dos itens 9.1. e 9.3 do Acórdão 13181/2019-TCU-Primeira Câmara, passando a constarem como segue:
9.2. julgar irregulares as contas do sr. Bevilacqua Matias Maracajá, condenando-o ao pagamento das quantias abaixo relacionadas, com a incidência dos devidos encargos legais, calculados a partir das datas correspondentes até o efetivo recolhimento, na forma da legislação em vigor, nos termos dos arts. 1°, inciso I, 16, inciso III, alínea "c", 19 e 23, inciso III, da Lei 8.443/1992:
	VALOR ORIGINAL
	DATA DA OCORRÊNCIA

	R$ 5.118,74
	01/06/2009

	R$ 798,24
	28/07/2009

	R$ 22.050,93
	18/08/2009

	R$ 79.750,00
	24/08/2009

	R$ 7.272,71
	16/09/2009

	R$ 14.919,69
	20/10/2009

	R$ 4.279,33
	20/10/2009

	R$ 12.000,00
	19/11/2009

	R$ 1.907,95
	30/11/2009

	R$ 12.898,71
	21/12/2009

	R$ 5.500,00
	23/12/2009

9.3. aplicar ao responsável abaixo arrolado a pena de multa prevista no art. 57 da Lei 8.443/1992, de acordo com o valor indicado:
	Responsável
	Valor (R$) 

	Bevilacqua Matias Maracajá
	29.000,00

9.4. manter inalterados os demais itens do Acórdão 13933/2019-TCU-Primeira Câmara;
9.5. dar ciência desta deliberação ao recorrente e à Procuradoria da República no Estado da Paraíba, nos termos do art. 16, § 3º, da Lei 8.443/1992.

Recurso de reconsideração interposto contra o Acórdão 13.181/2019-TCU-1ª Câmara.

Primeira Câmara

Município de Juazeirinho/PB.

3. Recorrente: Bevilacqua Matias Maracajá (XXX.376.414-XX).

13.1. Ministros presentes: Walton Alencar Rodrigues (Presidente), Benjamin Zymler, Vital do Rêgo (Relator) e Jorge Oliveira.
13.2. Ministros-Substitutos presentes: Augusto Sherman Cavalcanti e Weder de Oliveira.

VITAL DO RÊGO

Ministro Benjamin Zymler.

Trata-se de recurso de reconsideração interposto por Bevilacqua Matias Maracajá, ex-prefeito de Juazeirinho/PB (peças 45-46) , contra o Acórdão 13181/2019-TCU-Primeira Câmara (peça 28) , sob a relatoria do Ministro Benjamin Zymler.
2.	A Secretaria de Recursos (Serur) acostou à peça 76 a instrução de mérito, a seguir transcrita, com os ajustes de forma pertinentes, que teve a anuência do corpo dirigente daquela unidade técnica (peças 77-78) e contou com o aval do Ministério Público junto ao TCU (MPTCU) , representado pela Procuradora-Geral Cristina Machado da Costa e Silva (peça 79) :
INTRODUÇÃO
1.	Trata-se de recurso de reconsideração (peças 45-46) interposto por Bevilacqua Matias Maracajá, ex-Prefeito na gestão 2009-2012, contra o Acórdão 13181/2019-TCU-Primeira Câmara (peça 28) , da relatoria do Ministro Benjamin Zymler, proferido nos seguintes termos, com destaque para os itens alcançados pelo efeito suspensivo do recurso:
VISTOS, relatados e discutidos estes autos de tomada de contas especial, instaurada em razão da não comprovação da regular aplicação de recursos federais repassados na modalidade fundo a fundo,
ACORDAM os Ministros do Tribunal de Contas da União, reunidos em sessão da Primeira Câmara, ante as razões expostas pelo Relator em:
9.1. julgar irregulares as contas do sr. Bevilacqua Matias Maracajá, condenando-o ao pagamento das quantias abaixo relacionadas, com a incidência dos devidos encargos legais, calculados a partir das datas correspondentes até o efetivo recolhimento, na forma da legislação em vigor, nos termos dos arts. 1°, inciso I, 16, inciso III, alínea "c", 19 e 23, inciso III, da Lei 8.443/1992:
	VALOR ORIGINAL
	DATA DA OCORRÊNCIA
	DÉBITO/CRÉDITO

	R$ 21.653,88
	7/4/2009
	Débito

	R$ 78.333,69
	7/4/2009
	Débito

	R$ 76.091,44
	28/5/2009
	Débito

	R$ 5.118,74
	1/6/2009
	Débito

	R$ 103.298,98
	28/7/2009
	Débito

	R$ 2.763,51
	5/8/2009
	Débito

	R$ 3.036,83
	13/8/2009
	Débito

	R$ 17.993,54
	14/8/2009
	Débito

	R$ 85.078,00
	18/8/2009
	Débito

	R$ 10.702,79
	18/8/2009
	Débito

	R$ 79.750,00
	24/8/2009
	Débito

	R$ 90.774,83
	16/9/2009
	Débito

	R$ 15.070,00
	17/9/2009
	Débito

	R$ 9.650,00
	19/10/2009
	Débito

	R$ 14.919,69
	20/10/2009
	Débito

	R$ 75.774,83
	20/10/2009
	Débito

	R$ 15.000,00
	29/10/2009
	Débito

	R$ 3.036,83
	18/11/2009
	Débito

	R$ 12.000,00
	19/11/2009
	Débito

	R$ 87.738,00
	30/11/2009
	Débito

	R$ 15.989,80
	21/12/2009
	Débito

	R$ 87.738,00
	21/12/2009
	Débito

	R$ 5.500,00
	23/12/2009
	Débito

	R$ 24.738,00
	28/12/2009
	Débito

	R$ 3.036,83
	30/12/2009
	Débito

9.2. fixar o prazo de 15 (quinze) dias, a contar da data da notificação, para que o responsável de que trata o subitem anterior comprove, perante o Tribunal, o recolhimento das referidas quantias aos cofres do Fundo Nacional de Saúde, nos termos do art. 23, inciso III, alínea "a", da Lei 8.443/1992 c/c o art. 214, inciso III, alínea "a", do Regimento Interno do TCU (RI/TCU) ;
9.3. aplicar ao responsável abaixo arrolado a pena de multa prevista no art. 57 da Lei 8.443/1992, de acordo com o valor indicado:
	Responsável
	Valor (R$) 

	Bevilacqua Matias Maracajá
	160.000,00

9.4. fixar o prazo de 15 (quinze) dias, a contar da data da notificação, para que o responsável de que trata o subitem anterior comprove, perante o Tribunal (art. 214, inciso III, alínea "a", e 269 do RI/TCU) , o recolhimento da referida quantia aos cofres do Tesouro Nacional, atualizadas, quando pagas após seu vencimento, monetariamente, desde a data de prolação deste acórdão até a do efetivo recolhimento, na forma da legislação em vigor; 
9.5. autorizar a cobrança judicial das dívidas, caso não atendidas as notificações, nos termos do art. 28, inciso II, da Lei 8.443/1992;
9.6.autorizar, desde já, caso requerido, o parcelamento das dívidas em até 36 (trinta e seis) parcelas mensais e consecutivas, alertando os responsáveis de que a falta de pagamento de qualquer parcela importará no vencimento antecipado do saldo devedor, nos termos do art. 26 da Lei 8.443/1992, c/c o art. 217 do Regimento Interno/TCU;
9.7. dar ciência deste acórdão à Procuradoria da República no Estado da Paraíba, nos termos do art. 16, § 3º, da Lei 8.443/1992.
HISTÓRICO
2.	Esta tomada de contas especial foi instaurada (peça 3, p. 143-144) pelo Ministério da Saúde, em razão de irregularidades na aplicação dos recursos federais repassados na modalidade fundo a fundo pelo Fundo Nacional de Saúde ao Fundo Municipal de Saúde da prefeitura municipal de Juazeirinho (PB) no exercício de 2009.
3.	As falhas na aplicação dos recursos foram apontadas pela fiscalização realizada pelo Departamento Nacional de Auditoria do Sistema Único de Saúde (Denasus) , conforme consta do Relatório nº 12.194, de 20/4/2012 (peça 3, p. 5-24) , por meio do qual se identificaram diversas irregularidades, dentre elas a ausência de documentação comprobatória de despesas realizadas pelo Fundo Municipal de Saúde (FMS) , o que deu ensejo à apuração de prejuízo ao erário, em valores históricos, no montante de R$ 944.788,21.
4.	Esgotadas as medidas no âmbito do controle interno, consignadas no Relatório de TCE (peça 2, p. 62-68) , Relatório de Auditoria da CGU (peça 2, p. 83-86) , além do Pronunciamento Ministerial (peça 2, p. 89) , todos em anuência às conclusões da equipe de fiscalização do Denasus, os autos foram encaminhados ao Tribunal de Contas da União.
5.	No Tribunal, promoveram-se medidas com vistas à citação do Sr. Bevilacqua Matias Maracajá, ex-Prefeito, a quem foi atribuída a responsabilidade exclusiva pelas irregularidades. Essas conclusões estão registradas na instrução inicial (peça 8) , no Despacho do Ministro Benjamin Zymler (peça 10) , que propôs alguns ajustes, e na peça instrutiva anexada à peça 14.
6.	O ex-Prefeito foi notificado, por intermédio do Ofício de citação nº 1279/2018-TCU/SECEX-PA (peça 20) , que assim dispôs, em parte:
Irregularidade: não comprovação da boa e regular aplicação dos recursos federais recebidos pelo município de Juazeirinho/PB, em face de despesas com recursos do Piso de Atenção Básica (PAB) Fixo, no exercício de 2009, que constaram do extrato bancário da conta do Fundo Municipal de Saúde mas para as quais não foi apresentada documentação contábil e fiscal comprobatória, conforme constatou o Relatório de Auditoria n° 2194, do Denasus, decorrente de fiscalização realizada no município em abril de 2012.
Conduta do responsável: efetuar despesas com recursos destinados ao SUS para as quais não foram apresentados documentos fiscais e contábeis comprobatórios, quando deveria efetuar as despesas mediante documentação capaz de atestar a sua execução.
Dispositivos violados: arts. 62 e 63 da Lei 4.320/1964, art. 77 do Decreto-Lei 200/1967, art. 36, § 2º, alínea "c", do Decreto 93.872/1986 e art. 11 do Decreto 1.651/1995
7.	Embora regularmente citado, conforme aviso de recebimento da notificação acostada à peça 21, o Sr. Bevilacqua permaneceu silente, o que o levou à condição de revel, consoante dispõe o art. 12, §3º, da Lei 8.443/1992.
8.	Dessa maneira, a Unidade Técnica propôs (peça 14) o julgamento das contas como irregulares, a condenação em débito, na quantia apurada pelo Denasus, além de aplicação da multa preconizada no art. 57, da lei 8.443/1992, o que contou com a concordância do MP/TCU e da Primeira Câmara desta corte, que prolatou o acórdão nos termos reproduzidos no topo desta instrução.
9.	Neste momento, o ex-Prefeito interpõe recurso de reconsideração (peças 45-46) , por meio do qual apresenta uma série de documentos, com os quais intenta comprovar a correta aplicação dos recursos repassados pelo FNS, motivo por que pleiteia o cancelamento do acórdão ora questionado.
EXAME DE ADMISSIBILIDADE
10.	Reitera-se a análise preliminar de admissibilidade elaborada por esta Secretaria de Recursos (peças 47-48) , ratificada pelo Exmo. Relator, Ministro Vital do Rego (peça 55) , para conhecer do recurso de reconsideração (peças 45-46) , com base no art. 32, inciso I, e art. 33, da Lei 8.443/92, c/c o art. 285 do RI/TCU, suspendendo-se os efeitos referentes aos itens 9.1, 9.2, 9.3, 9.4 e 9.5 do acórdão impugnado (peça 28) .
EXAME DE MÉRITO
11.	Delimitação
11.1.	Constitui objeto deste recurso de reconsideração examinar se o acervo probatório agora entregue pelo recorrente mostra-se apto a comprovar a regular aplicação dos recursos públicos de que trata esta tomada de contas especial.
11.2.	Por força do julgamento, pelo Supremo Tribunal Federal (STF) , do RE 636.886 (tema 899 da repercussão geral) , que fixou novo entendimento ao art. 37, §5°, da Constituição Federal, segundo o qual: "é prescritível a pretensão de ressarcimento ao erário fundada em decisão de Tribunal de Contas", impõe-se necessária a análise da existência de prescrição na presente tomada de contas especial.
11.3.	Os significativos impactos deste julgamento do STF justificam uma análise mais detalhada do tema, motivo pelo qual a prescrição, embora tenha caráter preliminar, será examinada ao final, de modo a abordar os vários aspectos envolvidos.
12.	Exame da documentação (peças 45-46) 
12.1.	O ex-Prefeito entregou os documentos, por meio dos quais, pretende demonstrar que os recursos repassados pelo Fundo Nacional de Saúde foram aplicados de maneira escorreita.
12.2	Assim, requer que, pelos princípios da "primazia da realidade fática" e da "verdade material", os elementos apresentados sejam acolhidos para afastar a condenação que lhe foi imposta.
Análise:
12.3.	Verificou-se cautelosamente todos os elementos apresentados pelo Sr. Bevilacqua, de forma a estabelecer uma correlação das notas fiscais, das notas de empenho e de outros papéis com os valores indicados pelo Denasus como não regularmente aplicados na finalidade para a qual foi destinada.
12.4.	Dessa forma, elabora-se um quadro comparativo a seguir, com base nos valores apontados pela auditoria (peça 3, p. 16-23) , que resultaram na condenação em débito (item 9.1 do acórdão) , sobre os quais os documentos ora entregues guardaram com eles algum vínculo e que comprovaram que a sua aplicação (ou parte dela) se deu de modo regular, de forma a permitir a exclusão do débito:
	Valor Apurado
	Nota fiscal/recibo
	Nota de empenho
	Extrato bancário
	Valor a ser deduzido (R$) 

	17.993,54 - peça 3, p. 18
	Peça 45, p. 95
	Peça  45, p. 94
	Peça 45, p. 130
	1.310,18

		Peça 45, p. 99
	Peça  45, p. 98
	Peça 45, p. 130
	7.031,80

	10.702,79 - peça 3, p. 19
	Peça 45, p. 122-123 e 125-128
	Peça 45, p. 121 e p. 124
	Peça 45, p. 130
	10.702,79

	15.070,00 - peça 3, p. 19-20
	Peça 46, p. 9
	Peça 46, p. 8
	Peça 46, p. 10
	10.070,00

	9.650,00 - peça 3, p. 20
	Peça 46, p. 17
	Peça 46, p. 16
	Peça 46, p. 18
	9.650,00

	15.989,80 - peça 3, p. 22
	Peça 46, p. 78-80
	Peça 46, p. 77
	Peça 46, p. 80-81
	15.989,80

	24.738,00 - peça 3, p. 22
	Peça 46, p. 99
	Peça 46, p.82
	Peça 46, p. 84
	24.738,00

	Total
	79.492,57

12.5.	Viu-se, portanto, que o valor passível de ser excluído do débito perfez o total de R$ 79.492,57. Importa esclarecer que alguns valores não puderam ser excluídos pela falta, principalmente, de nota de empenho, já que é uma exigência legal prevista no art. 61, da Lei 4.320/1964.
12.6.	Constataram-se entre os documentos entregues muitas notas fiscais, notas de empenho, recibos, mas que não guardam nenhuma correlação com os fatos geradores das irregularidades que resultaram em débito.
12.7.	Portanto, no mérito, poderá ser proposto provimento parcial a este recurso de reconsideração, para reduzir o débito, bem como, na mesma proporção, o valor da multa. 
13.	Prescrição
13.1.	A prescrição assume particular relevância, dado o recente julgamento, pelo STF, do Recurso Extraordinário 636.886 (tema 899 da repercussão geral) . Os significativos impactos deste julgamento foram objeto de análise pela Serur nos autos do TC Processo 027.624-2018-8. Por economia processual, juntou-se a estes autos (peças 72-73) cópia do exame e do pronunciamento da unidade emitidos pela Serur naquele processo, em que foram fundamentadas as seguintes premissas, que serão consideradas no presente exame:
a) pela jurisprudência até então vigente, a pretensão punitiva exercida pelo Tribunal de Contas estava sujeita à prescrição decenal, regida pelos critérios fixados no Acórdão 1441/2016-TCU-Plenário. Já quanto ao débito, a ação de ressarcimento era considerada imprescritível, por expressa previsão do art. 37, § 5º, da Constituição Federal. No entanto, ao julgar o RE 636.886, o STF conferiu nova interpretação a esse dispositivo, fixando a tese de que "é prescritível a pretensão de ressarcimento ao erário fundada em decisão de Tribunal de Contas";
b) embora o RE 636.886 tenha por objeto a execução de acórdão condenatório proferido pelo TCU, a interpretação conferida pelo STF ao art. 37, § 5º, da Constituição, afeta a ação de ressarcimento como um todo, abrangendo não só a execução, mas também a pretensão condenatória. E, ao contrário da decisão proferida no julgamento do tema 897 (RE 852.475) , no tema 899, relativo à atuação do Tribunal de Contas, a conclusão de que a pretensão de ressarcimento é prescritível foi estabelecida de forma categórica, sem ressalvar as condutas dolosas qualificáveis como ato de improbidade;
c) as pretensões punitiva e de ressarcimento devem observar o mesmo regime na atividade de controle externo, dado o objetivo comum da prescrição, de fixar prazo para o Tribunal de Contas agir, buscando caracterizar o ilícito, identificar seu autor, dimensionar as consequências da conduta (em especial, a quantificação do dano) e impor as consequências legais, independentemente do fato de tais consequências terem natureza punitiva ou ressarcitória;
d) o Código Civil e a Lei 9.873/1999 constituem as duas alternativas que, de forma mais consistente, polarizam os debates acerca do regime de prescrição a ser observado no processo de controle externo. Não obstante a relevância dos fundamentos utilizados no Acórdão 1441/2016-TCU-Plenário, favoráveis à aplicação do Código Civil, a Lei 9.873/1999 adota balizas usuais no âmbito do direito público, prevê causas de interrupção em tudo compatíveis com o processo de controle externo e já vem sendo utilizada pelo STF para limitar o exercício da pretensão punitiva pelo TCU, em decisões posteriores ao Acórdão 1441/2016-TCU-Plenário. Assim, até que sobrevenha norma específica, entende-se que a prescrição das medidas de ressarcimento a cargo do tribunal de contas deve observar o regime Lei 9.873/1999;
e) considerando, porém, que o acórdão proferido no RE 636.886 ainda está sujeito à oposição de embargos declaratórios, não é recomendável reconhecer a prescrição desde logo, ante a possibilidade de esclarecimento da decisão em sentido diverso do ora defendido (notadamente quanto aos atos dolosos) ou mesmo a modulação de seus efeitos, para preservar as ações de controle instauradas com base no entendimento jurisprudencial até então vigente;
f) assim, nos casos em que a prescrição não tenha ocorrido por nenhum dos dois regimes (Código Civil ou Lei 9.873/1999) , o desfecho do processo não se alterará, qualquer que seja a premissa adotada (imprescritibilidade, prescritibilidade pelo Código Civil ou pela Lei 9.873/1999) , viabilizando-se o imediato julgamento. Já nas situações em que a pretensão de ressarcimento esteja prescrita por algum dos dois regimes, ou por ambos, é recomendável que o julgamento do processo seja sobrestado, até ulterior deliberação do Tribunal.
13.2.	As manifestações da Serur juntadas às peças 72-73 foram elaboradas quando ainda não estava disponibilizado o inteiro teor do acórdão do RE 636.886. Em nova análise após a publicação da decisão (DJe de 24/6/2020) , inclusive mediante o cotejo com os demais votos proferidos no julgamento, conclui-se pela subsistência das premissas indicadas acima, cabendo destacar dois aspectos relevantes.
13.3.	O primeiro diz respeito à ressalva aos atos dolosos de improbidade. Observa-se que tanto na manifestação do TCU, como amicus curiae (peça 35 do RE 636.886) , como na manifestação do Ministério Público Federal na condição de fiscal da ordem jurídica (peça 38) , o tema 897 foi invocado com o fim de preservar a atuação dos tribunais de contas no caso de prejuízos causados dolosamente, mediante condutas típicas de improbidade administrativa. Todavia, o pedido não foi acolhido. No ponto, não houve divergência quanto ao entendimento do relator, de que "as razões que levaram a maioria da Corte a estabelecer excepcional hipótese de imprescritibilidade, no tema 897, não estão presentes em relação as decisões do Tribunal de Contas que resultem imputação de débito ou multa".
13.4.	O segundo aspecto diz respeito à não incidência do Código Civil no regime de prescrição do ressarcimento. Nos votos em que a questão do prazo prescricional foi abordada, a referência foi sempre ao prazo quinquenal, usualmente adotado pelas normas de direito público.
13.5.	Com essas explicações adicionais, passa-se à análise da prescrição no caso em exame, considerando-se as premissas indicadas anteriormente. 
Análise da prescrição segundo os critérios do Acórdão 1441/2016-TCU-Plenário
13.6.	No que se refere à pretensão punitiva, o TCU tem tradicionalmente aplicado os critérios definidos no Acórdão 1441/2016-TCU-Plenário, que, em incidente de uniformização de jurisprudência, orientou-se pela aplicação do Código Civil. Por este acórdão, em linhas gerais, a prescrição subordina-se ao prazo geral de dez anos (CC, art. 205) , contado a partir da data da ocorrência do fato e interrompido pelo ato que ordenar a citação, a audiência ou a oitiva da parte.
13.7.	Entre outras razões que justificaram a adoção desse critério destaca-se a de que o citado dispositivo constitui uma cláusula geral a ser empregada sempre que a pretensão for prescritível, mas a lei não estabelecer um prazo específico, como na hipótese.
13.8.	Aplicando essas balizas ao caso em exame, verifica-se que a prescrição não ocorreu, pois o seu termo inicial se deu em 30/12/2009, data em que ocorreu o último desembolso irregular da conta específica do Fundo Municipal de Saúde (peça 3, p. 22-23) , tendo sido o prazo interrompido pela citação do responsável ordenada em 1/2/2018 (peça 10 - Despacho do Ministro-Relator) , antes, portanto, de decorrido o prazo decenal.
13.9.	Dessa forma, como o acórdão impugnado (peça 28) data de 29/10/2019 (antes de ter transcorrido dez anos da data da interrupção - 1/2/2018) , conclui-se não se ter operado a prescrição nos parâmetros definidos no Acórdão 1441/2016-TCU-Plenário.
Análise da prescrição pelo regime da Lei 9.873/1999 (MS 32.201) 
13.10.	Adotando-se as premissas fixadas na Lei 9.873/1999 ao caso em exame, e mesmo considerando-se o prazo geral, de cinco anos, observa-se que não teria ocorrido a prescrição. Para tanto, é preciso considerar os seguintes parâmetros:
a) Termo inicial:
13.11.	A Lei 9.873/1999, art. 1º, parte final, traz previsão expressa a respeito do início do prazo em se tratando de infração de caráter permanente ou continuado. Nesta hipótese, a prescrição começa a correr não da data de cada fato, e sim "do dia em que tiver cessado" a permanência ou a continuidade.
13.12.	 Na hipótese em exame, estão presentes os requisitos típicos de uma infração permanente, com desembolsos no período de 7/4/2009 a 30/12/2009 (item 9.1 do acórdão recorrido) . Assim, há de se ter como termo inicial da prescrição a data do último desembolso realizado (30/12/2009) .
b) Prazo:
13.13.	A Lei 9.873/1999 apresenta um prazo geral, de cinco anos (art. 1º) , e um prazo especial, previsto no art. 1º, § 2º, a saber: "quando o fato objeto da ação punitiva da Administração também constituir crime, a prescrição reger-se-á pelo prazo previsto na lei penal". 
13.14.	No caso dessa TCE, aplica-se o prazo geral (cinco anos) , já que a irregularidade não constituiu crime. Dessa forma, as causas interruptivas indicadas abaixo evidenciam que a prescrição não teria ocorrido. 
c) Interrupções por atos inequívocos de apuração dos fatos:
13.15.	De acordo com a Lei 9.873/1999, a prescrição se interrompe "por qualquer ato inequívoco, que importe apuração do fato" (art. 2º, II) , conforme a seguir: 
a) peça 3, p. 5-24 - Relatório de Auditoria do Denasus nº 12194, de 20/4/2012;
b) peça 3, p. 33-36 - justificativas apresentas pelo recorrente ao Ministério da Saúde, de 8/6/2012;
c) peça 3, p. 61 - Diretoria Executiva do Fundo Nacional de Saúde solicita informações à Prefeita Municipal de Juazeirinho, de 24/6/2014;
d) peça 3, p. 143-144 - comunica a instauração de TCE, de 26/8/2014;
e) peça 3, p. 153-157 - Despacho relata resultados da Auditoria nº 12.194, de 15/4/2015;
f) peça 2, p. 62-68 - relatório completo do tomador de contas especial, de 1/9/2016.
d) Interrupções pela citação do responsável:
13.16.	A prescrição também é interrompida "pela notificação ou citação do indiciado ou acusado, inclusive por meio de edital", nos termos do art. 2º, I, da Lei 9.873/1999. E, no regime dessa lei, a interrupção se dá pela citação propriamente dita, e não pelo despacho que a ordena. Com esse fundamento, houve a interrupção:
a) peças 20 - ofício de citação, de 9/7/2018.
13.17.	Cabe destacar, por oportuno, que, em se tratando de devedores solidários, a interrupção da prescrição feita a um prejudica aos demais. Incide, nesse caso, regra própria da teoria geral das obrigações, segundo a qual "a interrupção efetuada contra o devedor solidário envolve os demais" (art. 204, § 1º, do Código Civil) . São consequências próprias da solidariedade (a exemplo da regra de que o credor pode demandar qualquer dos devedores, art. 275 do Código Civil) , que não precisam ser repetidas em cada diploma legal específico.
e) Interrupção pela decisão condenatória recorrível: 
13.18.	Por fim, a prescrição também se interrompe "pela decisão condenatória recorrível" (art. 2º, III, da Lei 9.873/1999) . Com esse fundamento, houve a interrupção em 29/10/2019, data da sessão em que foi proferido o acórdão condenatório (peça 28) . Essa interrupção é relevante, por estabelecer prazo para julgamento do recurso.
f) Prescrição intercorrente: 
13.19.	Nos termos do art. 1º, § 1º, da Lei 9.873/1999, opera-se a prescrição intercorrente se o processo ficar paralisado por mais de três anos, aguardando "julgamento ou despacho". 
13.20.	Note-se que há uma correlação entre essa hipótese e as causas de interrupção da prescrição do art. 2º. Com efeito, uma vez interrompida a prescrição por alguma das hipóteses do art. 2º, o processo não pode ficar inativo, sem qualquer inovação processual relevante, por mais de três anos. 
13.21.	Trata-se de prazo específico, não se aplicando nem o prazo geral de cinco anos nem o prazo especial, da lei penal (§ 2º) . A finalidade da prescrição intercorrente, com seu prazo próprio, é a de assegurar a eficiência e celeridade nas apurações administrativas. Seria contrário a essa finalidade a paralisação injustificada do processo por período maior que o triênio estabelecido para a hipótese.
13.22.	A extrapolação do prazo de três anos, sem inovação relevante no processo, pode configurar negligência. Por isso, além de se operar a prescrição, deve-se promover a "apuração da responsabilidade funcional decorrente da paralisação, se for o caso". 
13.23.	Em muitas situações o exame da prescrição intercorrente pode ficar prejudicado nos processos já em tramitação no TCU. Como a ação de ressarcimento era considerada imprescritível, as peças que compõem a tomada de contas especial, elencadas no art. 10 da Instrução Normativa-TCU 71/2012, não contemplam informações pormenorizadas quanto ao andamento do processo na fase interna, o que pode prejudicar a análise de eventual paralisação por mais de três anos. 
13.24.	Assim, caso o tribunal venha a adotar a sistemática da Lei 9.873/1999 para aferir a prescrição, convém avaliar, oportunamente, a possibilidade de ajustes na IN-TCU 71/2012, para que as tomadas de contas especiais encaminhadas ao tribunal contenham informações sobre as interrupções ocorridas na fase interna do procedimento (como, por exemplo, declaração do órgão instaurador da TCE, de que o processo não ficou paralisado por mais de três anos, na forma do art. 1º, § 1º, da citada lei) . 
13.25.	Especificamente a respeito desta TCE, as próprias causas de interrupção supramencionadas evidenciam que o processo teve andamento regular (entre as datas de 30/12/2009 e 29/10/2019) , sem verificação de nenhuma ocorrência de prescrição intercorrente.
Conclusão sobre a prescrição
13.26.	Dessa forma, conclui-se que por nenhum dos dois regimes ocorreu a prescrição.
CONCLUSÃO
14.	Das análises anteriores, conclui-se que a documentação encaminhada pelo recorrente logrou êxito em demonstrar que apenas parte dela foi apta a comprovar o adequado uso dos recursos em atividades ligadas ao Fundo Nacional de Saúde.
15.	Dessa forma, a proposta será no sentido de reduzir o valor débito, como demonstrado no item 12.4 desta instrução, reduzindo também, na mesma proporção, o valor da multa aplicada.
16.	A respeito da prescrição, conclui-se, pelo que se demonstrou no tópico 13 (e subitens) desta instrução, que ela não ocorreu, tanto pelo critério do Acórdão 1441/2016-TCU-Plenário como pelo regime da Lei 9.873/1999 (MS 32.201) .
17.	Por essas razões, deve-se propor o provimento parcial deste recurso de reconsideração.
PROPOSTA DE ENCAMINHAMENTO
18.	Diante do exposto, eleva-se à consideração superior este exame do recurso de reconsideração interposto por Bevilacqua Matias Maracajá contra o Acórdão 13181/2019-TCU-Primeira Câmara, a fim de propor, sob a égide dos artigos 32, inciso I, e 33, da Lei 8.443/92, c/c o artigo 285 do RI/TCU:
a) conhecer do recurso e, no mérito, dar-lhe provimento parcial para reduzir o débito, de forma que a redação do quadro constante do parágrafo 9.1 passe a ser a seguinte, com destaque para as linhas que sofreram alteração:
	VALOR ORIGINAL
	DATA DA OCORRÊNCIA
	DÉBITO/CRÉDITO

	R$ 21.653,88
	7/4/2009
	Débito

	R$ 78.333,69
	7/4/2009
	Débito

	R$ 76.091,44
	28/5/2009
	Débito

	R$ 5.118,74
	1/6/2009
	Débito

	R$ 103.298,98
	28/7/2009
	Débito

	R$ 2.763,51
	5/8/2009
	Débito

	R$ 3.036,83
	13/8/2009
	Débito

	R$ 9.651,56
	14/8/2009
	Débito

	R$ 85.078,00
	18/8/2009
	Débito

	R$ 79.750,00
	24/8/2009
	Débito

	R$ 90.774,83
	16/9/2009
	Débito

	R$ 5.000,00
	17/9/2009
	Débito

	R$ 14.919,69
	20/10/2009
	Débito

	R$ 75.774,83
	20/10/2009
	Débito

	R$ 15.000,00
	29/10/2009
	Débito

	R$ 3.036,83
	18/11/2009
	Débito

	R$ 12.000,00
	19/11/2009
	Débito

	R$ 87.738,00
	30/11/2009
	Débito

	R$ 87.738,00
	21/12/2009
	Débito

	R$ 5.500,00
	23/12/2009
	Débito

	R$ 3.036,83
	30/12/2009
	Débito

b) dar ciência ao responsável, aos interessados e à Procuradoria da República na Paraíba.
É o relatório.

Marco Aurélio de Medeiros Villar (OAB/PB 12.902) e outros.

Procuradora-Geral Cristina Machado da Costa e Silva.

RECURSO DE RECONSIDERAÇÃO EM TOMADA DE CONTAS ESPECIAL. APELOS RECURSAIS COMPROVAM PARCIALMENTE A REGULAR APLICAÇÃO DOS RECURSOS DO SUS NO EXERCÍCIO DE 2009. PROVIMENTO PARCIAL. DIMINUIÇÃO DO DÉBITO IMPUTADO. REDUÇÃO PROPORCIONAL DA MULTA COMINADA. CIÊNCIA.

TOMADA DE CONTAS ESPECIAL (TCE)

Secretaria de Recursos (Serur).

Em exame, recurso de reconsideração interposto por Bevilacqua Matias Maracajá, ex-prefeito de Juazeirinho/PB (peças 45-46) , contra o Acórdão 13181/2019-TCU-Primeira Câmara (peça 28) , verbis:
9.1. julgar irregulares as contas do sr. Bevilacqua Matias Maracajá, condenando-o ao pagamento das quantias abaixo relacionadas, com a incidência dos devidos encargos legais, calculados a partir das datas correspondentes até o efetivo recolhimento, (...) :
	VALOR ORIGINAL
	DATA DA OCORRÊNCIA
	DÉBITO/CRÉDITO

	R$ 21.653,88
	7/4/2009
	Débito

	R$ 78.333,69
	7/4/2009
	Débito

	R$ 76.091,44
	28/5/2009
	Débito

	R$ 5.118,74
	1/6/2009
	Débito

	R$ 103.298,98
	28/7/2009
	Débito

	R$ 2.763,51
	5/8/2009
	Débito

	R$ 3.036,83
	13/8/2009
	Débito

	R$ 17.993,54
	14/8/2009
	Débito

	R$ 85.078,00
	18/8/2009
	Débito

	R$ 10.702,79
	18/8/2009
	Débito

	R$ 79.750,00
	24/8/2009
	Débito

	R$ 90.774,83
	16/9/2009
	Débito

	R$ 15.070,00
	17/9/2009
	Débito

	R$ 9.650,00
	19/10/2009
	Débito

	R$ 14.919,69
	20/10/2009
	Débito

	R$ 75.774,83
	20/10/2009
	Débito

	R$ 15.000,00
	29/10/2009
	Débito

	R$ 3.036,83
	18/11/2009
	Débito

	R$ 12.000,00
	19/11/2009
	Débito

	R$ 87.738,00
	30/11/2009
	Débito

	R$ 15.989,80
	21/12/2009
	Débito

	R$ 87.738,00
	21/12/2009
	Débito

	R$ 5.500,00
	23/12/2009
	Débito

	R$ 24.738,00
	28/12/2009
	Débito

	R$ 3.036,83
	30/12/2009
	Débito

 (...) 
9.3. aplicar ao responsável abaixo arrolado a pena de multa prevista no art. 57 da Lei 8.443/1992, de acordo com o valor indicado:
	Responsável
	Valor (R$) 

	Bevilacqua Matias Maracajá
	160.000,00

 (...) .
Originalmente, a tomada de contas especial (TCE) foi instaurada em razão de irregularidades na aplicação dos recursos federais repassados na modalidade fundo a fundo pelo Ministério da Saúde, via Fundo Nacional de Saúde, ao Fundo Municipal de Saúde do município de Juazeirinho/PB no exercício de 2009. A instauração de baseou no Relatório 12.194/2012 (peça 3, p. 5-24) , decorrente de auditoria realizada pelo Departamento Nacional de Auditoria do SUS (Denasus) mediante a qual foi apontado que recursos destinados ao Piso de Atenção Básica (PAB Fixo) foram sacados da conta específica sem a apresentação de documentação contábil e fiscal que indicasse o seu destino. De acordo com esse relatório de auditoria, foram apontadas despesas não justificadas no total de R$ 944.788,21 (peça 3, p. 11 e 13) .
Nesta fase recursal, o recorrente alega, em síntese (peças 45, p. 1-144; e 46, p. 1-113) , que, diante da documentação acostada, se faz necessária a invocação do princípio da realidade fática e da verdade material, a fim de que os elementos apresentados sejam acolhidos para afastar a condenação que lhe foi imposta.
A Secretaria de Recursos (Serur) , após analisar os argumentos recursais apresentados pelo recorrente, juntamente com a documentação de peças 45, p. 4-144, e 46, p. 1-113, propôs, conforme peças 76 a 78, com anuência do Ministério Público junto ao Tribunal de Contas da União (MPTCU) , peça 79, conhecer do recurso para, no mérito, dar-lhe provimento parcial, a fim de reduzir a quantia de R$ 79.492,57 do débito originalmente imputado (R$ 944.788,21) , bem como o valor da multa proporcionalmente.
Feito este breve relato, passo a decidir.
Os presentes recursos de reconsideração devem ser conhecidos, por atenderem aos requisitos de admissão dispostos nos arts. 32, inciso I, e 33 da Lei 8.443/1992.
Com relação ao mérito, manifesto minha concordância parcial com a proposta formulada pela Serur, que contou com a anuência do MPTCU, motivo pelo qual incorporo os fundamentos dispostos nos pareceres prévios em minhas razões de decidir, no que não contrariarem o presente voto.
Apresento, neste ponto, a título de esclarecimento, a tabela seguir com os valores históricos repassados, no exercício de 2009, na modalidade fundo a fundo pelo Ministério da Saúde, via Fundo Nacional de Saúde, ao Fundo Municipal de Saúde do município de Juazeirinho/PB, por modalidade de Blocos do Sistema Único de Assistência Social, creditados nas respectivas contas correntes na agência do Banco do Brasil 2.224-1.
	Blocos Suas¹ (valores R$) - Ano 2009

	Média e Alta Complexidade Ambulatorial e Hospitalar
 (cc² 58.045-7) 
	Atenção Básica
 (cc 58.044-9) 
	Assistência Farmacêutica
 (cc 10.309-8) 
	Vigilância em Saúde
 (cc 6.262-6) 
	Gestão do SUS
 (cc 11.272-0) 

	1.433.519,40
	1.227.420,90
	65.185,92
	45.980,03
	28.182,00

Fonte: Adaptado de https://painelms.saude.gov.br/extensions/Portal_FAF/Portal_FAF.html, Acesso em 13/4/2021.
 (1) Suas = Sistema Único de Assistência Social; (2) cc = conta corrente.
Os valores que compõem o débito apurado nesta TCE englobam os repasses, a valor histórico, referentes ao Bloco de Atenção Básica, conforme abordarei nos itens seguintes deste voto. A tabela a seguir discrimina os valores repassados no âmbito desse Bloco, considerando-se seus componentes e programas, mês a mês, no exercício de 2009.
	Ano 2009
	Bloco de Atenção Básica

		PAB¹ Fixo
	Piso de Atenção Variável

			Saúde Bucal
	ACS²
	Incentivo Adicional ao ACS
	CER³
	Saúde da Família

	Janeiro
	0,00
	0,00
	0,00
	0,00
	5.188,16
	0,00

	Fevereiro
	23.146,92
	0,00
	18.011,00
	0,00
	0,00
	0,00

	Março
	23.146,92
	27.000,00
	22.078,00
	0,00
	0,00
	86.400,00

	Abril
	25.324,51
	12.000,00
	18.592,00
	0,00
	0,00
	38.400,00

	Maio
	23.146,92
	12.750,00
	22.078,00
	0,00
	0,00
	51.000,00

	Junho
	23.146,92
	12.000,00
	18.011,00
	0,00
	0,00
	38.400,00

	Julho
	23.146,92
	15.000,00
	22.078,00
	0,00
	18.220,98
	48.000,00

	Agosto
	23.146,92
	15.000,00
	22.078,00
	0,00
	3.036,83
	48.000,00

	Setembro
	23.146,92
	15.000,00
	24.738,00
	0,00
	3.036,83
	48.000,00

	Outubro
	27.231,66
	15.000,00
	24.738,00
	0,00
	3.036,83
	48.000,00

	Novembro
	24.508,50
	15.000,00
	27.398,00
	0,00
	3.036,83
	48.000,00

	Dezembro
	24.508,50
	15.000,00
	24.738,00
	24.738,00
	3.036,83
	48.000,00

	Subtotal (R$) 
	263.601,61
	153.750,00
	244.538,00
	24.738,00
	38.593,29
	502.200,00

	Total Bloco (R$) 
	1.227.420,90

Fonte: Adaptado de https://painelms.saude.gov.br/extensions/Portal_FAF/Portal_FAF.html, Acesso em 13/4/2021.
 (1) PAB Fixo = Piso de Atenção Básica; (2) ACS = Agente Comunitário de Saúde; (3) CER = Compensação de Especificidades Regionais.
O recorrente afirma que transferiu os recursos recebidos no âmbito do Bloco de Atenção Básica para contas correntes específicas abertas na Agência do Banco do Brasil 2.224-1 (peça 45, p. 4-6 e 8-10) , quais sejam: PAB Fixo (12.755-8) , Saúde Bucal (12.752-3) , Agente Comunitário de Saúde (12.751-5) , Saúde da Família (12.753-1) e Coleta de Exames (12.748-5) .
Passo, então, a analisar a documentação acostada pelo recorrente (peças 45 e 46) , especificamente os documentos fiscais e extratos bancários das respectivas contas correntes mencionadas no item 10 deste voto.
PAB Fixo (conta corrente 12.755-8) 
A tabela a seguir relaciona os valores transferidos para a conta do PAB Fixo que compuseram o débito apontado pelo Departamento Nacional de Auditoria do SUS (peça 3, p. 11 e 13) .
	PAB Fixo (R$) 

	Data
	Débito (R$) 

	07/04/2009
	21.653,88

	07/04/2009
	78.333,69

	28/05/2009
	76.091,44

	01/06/2009
	5.118,74

	05/08/2009
	2.763,51

	14/08/2009
	17.993,54

	18/08/2009
	10.702,79

	24/08/2009
	79.750,00

	17/09/2009
	15.070,00

	19/10/2009
	9.650,00

	20/10/2009
	14.919,69

	19/11/2009
	12.000,00

	21/12/2009
	15.989,80

	23/12/2009
	5.500,00

	28/12/2009
	24.738,00

	Total
	390.275,08

A unidade técnica concluiu que a documentação descrita na tabela a seguir comprova despesas no total de R$ 79.492,57, cobertas com recursos da conta corrente PAB Fixo, 12.755-8.
	Valor Apurado
	Nota fiscal/recibo
	Nota de empenho
	Extrato bancário
	Valor a ser deduzido (R$) 

	17.993,54 - peça 3, p. 18
	Peça 45, p. 95
	Peça  45, p. 94
	Peça 45, p. 130
	1.310,18

		Peça 45, p. 99
	Peça  45, p. 98
	Peça 45, p. 130
	7.031,80

	10.702,79 - peça 3, p. 19
	Peça 45, p. 122-123 e 125-128
	Peça 45, p. 121 e p. 124
	Peça 45, p. 130
	10.702,79

	15.070,00 - peça 3, p. 19-20
	Peça 46, p. 9
	Peça 46, p. 8
	Peça 46, p. 10
	10.070,00

	9.650,00 - peça 3, p. 20
	Peça 46, p. 17
	Peça 46, p. 16
	Peça 46, p. 18
	9.650,00

	15.989,80 - peça 3, p. 22
	Peça 46, p. 78-80
	Peça 46, p. 77
	Peça 46, p. 80-81
	15.989,80

	24.738,00 - peça 3, p. 22
	Peça 46, p. 99
	Peça 46, p.82
	Peça 46, p. 84
	24.738,00

	Total
	79.492,57

Os documentos apresentados pelo recorrente e referenciados na tabela do item 13, notas fiscais, notas de empenho e extrato bancário da conta 12.755-8, permitem assegurar o nexo de causalidade entre as despesas realizadas e os recursos federais repassados na modalidade fundo a fundo pelo Ministério da Saúde, via Fundo Nacional de Saúde, ao Fundo Municipal de Saúde do município de Juazeirinho/PB no exercício de 2009, no âmbito do Piso de Atenção Básica (PAB Fixo) . Nesse sentido, o valor de R$ 79.492,57 deve ser abatido do débito imputado ao ex-prefeito, conforme apontado pela unidade instrutiva.
Quanto aos demais valores debitados da conta corrente PAB Fixo, 12.755-8, que compõem o débito, o sr. Bevilacqua Matias Maracajá, ora recorrente, apresentou seus apelos recursais, acompanhado de planilha (peça 45, p. 4-6 e 8-10) e de documentos fiscais (peças 45 e 46) , com intuito de comprovar as despesas realizadas no âmbito do PAB Fixo.
O recorrente assinala que os valores de R$ 21.653,88 e R$ 78.333,69 (R$ 99.987,57) foram utilizados para cobrir a folha de pagamento de abril/2009 (peça 45, p. 4 e 8) , conforme Notas de Empenho 662, 984, 985, 986, 987, 989, 990, 991, 994, 995 e 996 (peça 45, p. 11-15 e 24-42) . A documentação apresentada permite estabelecer o nexo de causalidade entre as despesas efetivadas e os recursos repassados pelo Ministério da Saúde, devendo ser abatido do débito os valores de R$ 21.653,88 e R$ 78.333,69, haja vista estar em consonância com o art. 6º, § 2º, incisos II e III, da Portaria MS 204/2007.
O ex-gestor afirma que o valor de R$ 76.091,44 foi aplicado para cobrir a folha de pagamento de maio/2009 (peça 45, p. 4 e 8) , conforme Notas de Empenho 1.362, 1.363, 1.364, 1.365, 1.366, 1.367, 1.368, 1.369, 1.370, 1.371 e 1.372 (peça 45, p. 43-67) . A documentação apresentada permite estabelecer o nexo de causalidade entre as despesas efetivadas e os recursos repassados pelo Ministério da Saúde, devendo ser abatido do débito o valor de R$ 76.091,44, haja vista estar em consonância com o art. 6º, § 2º, incisos II e III, da Portaria MS 204/2007.
O ex-prefeito alega que a quantia de R$ 5.118,74 foi aplicada para cobrir a despesa referente à folha de pagamento de junho/2009 (peça 45, p. 4 e 8) , nos termos da Nota de Empenho 1.778 (peça 45, p. 68-69) . Os argumentos do recorrente não merecem prosperar, haja vista que a despesa citada trata de gasto com servidores ativos de saúde (estatutários) do município de Juazeirinho/PB, o que contraria a regra prevista no art. 6º, § 2º, inciso II, da Portaria MS 204/2007. Logo, permanece o débito de R$ 5.118,74.
O recorrente indica que os valores de R$ 1.649, 51 e R$ 1.114,00 estão referenciados pela Nota de Empenho 2.125 (peça 45, p. 4 e 8) . Esse documento faz remissão à folha de pagamento de julho/2009 de servidores comissionados que atuam no Programa de Saúde da Família (peça 45, p. 81-82) . Esse programa está inserido no Bloco de Atenção Básica e pertence ao componente do Piso de Atenção Básica Variável (PAB Variável) . O PAB Fixo também é um dos componentes desse Bloco. Logo, os gastos efetuados ocorreram dentro do Bloco de Atenção Básica, estando de acordo com o disposto no art. 6º, caput, e inciso III, c/c os arts. 4º, inciso I, 9º, incisos I e II, e 11, inciso I, todos da Portaria MS 204/2007. Portanto, entendo não ter havido dano ao erário, de modo que cabe afastar o débito de R$ 2.763,51.
Segundo o recorrente (peça 45, p. 4 e 8) , ambos os valores de R$ 39.875,00 se referem às Notas de Empenho 2.333 e 2.334 em favor de Porcínio Comércio de Autos e Serviços Ltda. (CNPJ 07.478.873/0001-53) , para aquisição de veículos ambulância (peça 45, p. 131-132) . Ainda que a aquisição de veículo ambulância esteja em consonância com o item 3, inciso II, do Manual para Organização da Atenção Básica no Sistema Único de Saúde, aprovado pela Portaria/GM/MS 3.925/1998, o nexo de causalidade entre a despesa realizada e o recurso federal aplicado há de ser assegurado a partir de documentos, a exemplo de Certificados de Registro e Licenciamento do Veículo (CRLV) em nome do município de Juazeirinho/PB, notas fiscais emitidas pela empresa vendedora, autorizações de emplacamento e número do chassi dos veículos, de acordo com os Acórdão 9690/2017-TCU-Segunda Câmara (relator Ministro Aroldo Cedraz) , 4.372/2016-TCU-2ª Câmara (relator Ministro-Substituto André de Carvalho) , 993/2014-TCU-1ª Câmara (relator Ministro Benjamin Zymler) . Entretanto, o recorrente não apresentou quaisquer desses documentos, o que impede a necessária constatação do nexo de causalidade, de modo que a documentação apresentada pelo sr. Bevilacqua Matias Maracajá não afasta o débito de R$ 79.750,00.
De acordo com o recorrente (peça 45, p. 5 e 6) , a despesa de R$ 1.169,69 está respaldada pela Nota de Empenho 2.931 de R$ 2.368,00 (peça 46, p. 20) , pela Nota Fiscal 757 de R$ 2.368,00 (peça 46, p. 24) e pelo comprovante de transferência eletrônica de R$ 1.169,69 (peça 46, p. 19) , enquanto que a despesa de R$ 13.750,00 se refere à Nota de Empenho 2.768, de R$ 12.923,00 (peça 46, p. 21) , à Nota Fiscal 738, de R$ 12.923,00 (peça 46, p. 25) , e ao comprovante de transferência eletrônica de R$ 13.750,00 (peça 46, p. 22) . Considero que a ausência de correspondência entre os valores das notas de empenho e dos documentos de pagamento em relação às notas fiscais não permite assegurar o nexo de causalidade entre as despesas realizadas e os recursos repassados no âmbito do PAB Fixo. Desse modo, permanece o débito de R$ 14.919,69.
O recorrente afirma que a despesa de R$ 12.000,00 tem eco na Nota de Empenho 2.277 (peça 46, p. 41) em favor de Nordeste Hospitalar Ltda. (peça 45, p. 5) , paga mediante transferência eletrônica disponível (peça 46, p. 40) . Entretanto, o recorrente não apresentou documento fiscal correspondente à despesa efetuada, o que impede o nexo de causalidade com os recursos repassados no âmbito do PAB Fixo. Portanto, permanece o débito de R$ 12.000,00.
O recorrente assevera que a despesa de R$ 5.500,00 está em consonância com a Nota de Empenho 2.005, de R$ 3.452,94 e datada de 15/7/2009 (peça 46, p. 94) , em favor de Nordeste Hospitalar Ltda. (peça 45, p. 6) , paga com o cheque 850003, de 23/12/2009 (peça 46, p. 93) . Entretanto, além de o montante da nota de empenho não corresponder ao valor da despesa, o recorrente não apresentou documento fiscal emitido pela empresa beneficiária do pagamento, o que impede o nexo de causalidade com os recursos repassados no âmbito do PAB Fixo. Portanto, permanece o débito de R$ 5.500,00.
Saúde Bucal (conta corrente 12.752-3) , Agente Comunitário de Saúde (conta corrente 12.751-5) , Saúde da Família (conta corrente 12.753-1) e Coleta de Exames (conta corrente 12.748-5) 
A tabela a seguir discrimina os valores creditados nas contas de Saúde Bucal, Agente Comunitário de Saúde, Saúde da Família e Coleta de Exames que compuseram o débito apontado pelo Departamento Nacional de Auditoria do SUS (peça 3, p. 11 e 13) :
	Data
	Componente (Valor em R$) 
	Débito Valor (R$) 

		Saúde Bucal
	Agente Comunitário de Saúde
	Saúde da Família
	Coleta de Exame
	
	28/07/2009
	15.000,00
	22.078,00
	48.000,00
	18.220,98
	103.298,98

	13/08/2009
	0,00
	0,00
	0,00
	3.036,83
	3.036,83

	18/08/2009
	15.000,00
	22.078,00
	48.000,00
	0,00
	85.078,00

	16/09/2009
	15.000,00
	24.738,00
	48.000,00
	3.036,83
	90.774,83

	20/10/2009
	0,00
	24.738,00
	48.000,00
	3.036,83
	75.774,83

	29/10/2009
	15.000,00
	0,00
	0,00
	0,00
	15.000,00

	29/10/2009
	0,00
	0,00
	0,00
	3.036,83
	3.036,83

	30/11/2009
	15.000,00
	24.738,00
	48.000,00
	0,00
	87.738,00

	21/12/2009
	15.000,00
	24.738,00
	48.000,00
	0,00
	87.738,00

	30/12/2009
	0,00
	0,00
	0,00
	0,00
	3.036,83

	Total
	90.000,00
	143.108,00
	288.000,00
	30.368,30
	554.513,13

Programa Saúde Bucal
O recorrente argumenta que os débitos apontados tratam de despesas realizadas com recursos movimentados na conta corrente denominada Saúde Bucal, 12.752-3, da Agência do Banco do Brasil 2.224-1 (peça 45, p. 4-6 e 8-10) , e aplicados para cobrir despesas, conforme descrito nas seguintes notas de empenho (NEs) :
a) NEs 2.128 e 2.419, referentes à folha de pagamento do pessoal contrato por tempo determinado para atuar no Programa de Saúde Bucal (fopag PSB) de agosto/2009 (peça 45, p. 73-74 e 76-77) , para os valores de R$ 8.959,46 e R$ 6.931,24, debitados da conta corrente nas datas de 5/8/2009 e 3/9/2009 (peça 45, p. 75) , respectivamente;
b) NEs 2.463 e 2.464, relativas à fopag PSB de setembro/2009 (peça 45, p. 105-108) , e NEs 3.177 e 3.178, referentes à fopag PSB de outubro/2009 (peça 45, p. 109-112) , para os valores de R$ 2.329,52, R$ 4.927,82 e R$ 7.046,44, debitados da conta corrente nas datas de 5/10/2009, 6/10/2009 e 29/10/2009 (peça 45, p. 115) , respectivamente;
c) NE 2.580, no valor de R$ 11.305,00, para aquisição de materiais hospitalares junto à empresa A Costa Comércio Atacadista de Produtos Farmacêuticos Ltda. (peça 45, p. 134) ;
d) NEs 3.481 e 3.482, concernente à fopag PSB de novembro/2009 (peça 46, p. 34-35 e 37-38) , para os valores de R$ 2.329,52 e R$ 4.716,92, debitados da conta corrente na data de 30/11/2009 (peça 46, p. 39) ;
e) NEs 3.789 (peça 46, p. 46-47) , referente ao 13º salário do pessoal do PSB, e 4.030 e 4.031, relativas à fopag PSB de dezembro/2009 (peça 46, p. 60-63) , para os valores de R$ 2.648,73 e R$ 7.931,76, debitados da conta corrente nas datas de 16/12/2009 e 30/12/2009 (peça 46, p. 64) , respectivamente;
f) NE 3.323 (peça 46, p. 56) , emitida para contratação de serviço de conserto de consultórios, estufas e fotopolimizadores em favor da empresa MP Assistência Técnica - Martinho Araújo Filho (CNPJ 07.678.990/0001-60) ;
g) NEs 3.924 emitida para contratação de serviço de conserto de aparelho de raio X e autoclave vertical em favor da empresa MP Assistência Técnica - Martinho Araújo Filho (peça 46, p. 51) , e 3.944 para aquisição de materiais hospitalares junto à empresa Fênix Distribuidora de Produtos em Geral Ltda. (peça 46, p. 66) ; e
h) NE 1.777 (peça 46, p. 85-87) , relativa à fopag PSB de junho/2009, paga com recursos creditados em 21/12/2009.
A documentação apresentada pelo recorrente, com intuito de comprovar despesas realizadas com respaldo na Nota de Empenho 1.777 (peça 46, p. 85-87) , ainda que se refira à folha de pagamento de junho/2009 de pessoal contratado por tempo determinado para atuar no Programa de Saúde Bucal, foi apresentada como supedâneo para o pagamento com recursos creditados em 21/12/2009, o que não condiz com os fatos acostados aos autos, ante a ausência de explicação pelo recorrente acerca desse descasamento temporal.
Por outro lado, a documentação apresentada pelo recorrente comprova as seguintes despesas realizadas:
a) folha de pagamento de pessoal contratado por tempo determinado para atuar no Programa Saúde Bucal, relativas ao período de agosto a dezembro/2009 e do 13º salário, no valor de R$ 47.821,41, conforme valores debitados da conta corrente do referido programa, que deve ser abatido do débito imputado ao ex-prefeito, haja vista estar de acordo com o disposto no art. 6º, § 2º, incisos II e III, c/c o art. 11, inciso III, da Portaria MS 204/2007;
b) contratação de serviços junto à empresa MP Assistência Técnica - Martinho Araújo Filho, consoante: (i) a Nota Fiscal 93, de 11/11/2009 no valor de R$ 2.210,00 (peça 46, p. 52) , e comprovante de pagamento mediante o cheque nominal 850021 (peça 46, p. 48 e 55) e recibo (peça 46, p. 58) ; e (ii) a Nota Fiscal 97, de 29/12/2009 no valor de 4.514,00 (peça 46, p. 52) , e comprovante de pagamento por meio de cheque 850024 (peça 46, p. 48) e recibo (peça 46, p. 53) , que perfazem o total de R$ 6.724,00 que deve ser abatido do débito imputado ao ex-prefeito, haja vista estar de acordo com o disposto no art. art. 11, inciso III, da Portaria MS 204/2007;
c) aquisição de materiais hospitalares junto à empresa A Costa Comércio Atacadista de Produtos Farmacêuticos Ltda., a exemplo de soro fisiológico, soro glicosado, luvas de procedimento e termômetro clínico digital, de acordo com a Nota Fiscal 5719 (peça 45, p. 138) e o comprovante de transferência entre contas (peça 45, p. 135) , no valor de R$ 11.035,00 que deve ser deduzido do débito imputado ao ex-prefeito, por atender o disposto no art. art. 11, inciso III, da Portaria MS 204/2007; e
d) aquisição de materiais hospitalares junto à empresa Fênix Distribuidora de Produtos em Geral Ltda. a exemplo de luva de procedimento não estéril, álcool 70, algodão hidrófilo, esparadrapo e seringas, conforme Nota Fiscal 906 (peça 46, p. 67-68) e comprovante de pagamento mediante o cheque nominal 850025 (peça 46, p. 65) e recibo (peça 46, p. 69) , na quantia de R$ 10.489,04, que deve ser reduzida do débito imputado ao ex-prefeito, por atender o disposto no art. art. 11, inciso III, da Portaria MS 204/2007.
Assim, os documentos apresentados pelo recorrente, notas fiscais, notas de empenho, folhas de pagamento, extrato bancário e comprovantes de pagamento, referentes aos valores movimentados na conta corrente 12.752-3, Saúde Bucal, Agência do Banco do Brasil 2.224-1, permitem assegurar o nexo de causalidade entre as despesas realizadas no montante de R$ 76.119,45 (= R$ 47.821,41 + R$ 6.724,00 + R$ 11.035,00 + R$ 10.489,04) e os recursos federais repassados, no exercício de 2009, na modalidade fundo a fundo pelo Ministério da Saúde, via Fundo Nacional de Saúde, ao Fundo Municipal de Saúde do município de Juazeirinho/PB no âmbito do Piso de Atenção Variável. Nesse sentido, o valor de R$ 76.119,45 deve ser deduzido do débito imputado ao ex-prefeito, remanescendo o débito de R$ 13.880,55 (R$ 90.000,00 - R$ 76.119,45) , a contar de 21/12/2009.
Programa Agente Comunitário de Saúde
O recorrente assevera que os débitos indicados tratam de despesas realizadas com recursos movimentados na conta corrente denominada Agente Comunitário de Saúde, 12.751-5, da Agência do Banco do Brasil 2.224-1 (peça 45, p. 4-6 e 8-10) , e aplicados para cobrir despesa com folha de pagamento (Fopag) de agentes comunitários de saúde (fopag ACS) da municipalidade (peça 45, p. 4-6 e 8-10) , conforme as seguintes notas de empenho (NEs) :
a) NE 2.418 e fopag ACS de agosto/2009 (peça 45, p. 102-103) para o valor de R$ 21.329,76, debitado da conta corrente em 3/9/2009 (peça 45, p. 104) ;
b) NE 2.462, fopag ACS de setembro/2009 (peça 45, p. 129 e 137) para a quantia de R$ 20.473,83, debitada da conta corrente em 5/10/2009 (peça 45, p. 136) ;
c) NE 3.176, fopag ACS de outubro/2009 (peça 46, p. 28) para o valor de R$ 21.290,63, debitado da conta corrente em 29/10/2009 (peça 45, p. 136) ;
d) NE 3.480, fopag ACS de novembro/2009 (peça 46, p. 43) para o montante de R$ 23.740,80, debitado da conta corrente em 30/11/2009 (peça 46, p. 45) ; e
e) NE 3.788, fopag ACS - 13º salário (peça 46, p. 82) para o valor de R$ 25.719,84, debitado da conta corrente em 30/12/2009 (peça 46, p. 84) .
Entendo que a documentação apresentada pelo recorrente, notas de empenho, folhas de pagamento de pessoal e extrato bancário, referentes aos valores no total de R$ 112.554,86 movimentados na conta corrente 12.751-5, Agente Comunitário de Saúde, Agência do Banco do Brasil 2.224-1, permite assegurar o nexo de causalidade entre as despesas realizadas no montante de, para cobrir gastos com folha de pagamento de agosto a novembro/2009 e 13º salário, referentes a pessoal contratado por tempo determinado, bem como com servidores comissionados, alocados no Programa Agente Comunitário de Saúde, e os recursos federais repassados, no exercício de 2009, na modalidade fundo a fundo pelo Ministério da Saúde, via Fundo Nacional de Saúde, ao Fundo Municipal de Saúde do município de Juazeirinho/PB no âmbito do Piso de Atenção Variável.
Logo, o valor de R$ 112.554,86 deve ser abatido do débito imputado ao ex-prefeito, haja vista estar de acordo com o disposto no art. 6º, § 2º, incisos II e III, c/c o art. 11, inciso II, da Portaria MS 204/2007, remanescendo o débito no valor de R$ 30.553,14 (R$ 143.108,00 - R$ 112.554,86) , movimentado na conta corrente 12.751-5, ante a ausência de documentação comprobatória das despesas realizadas no âmbito do Programa Agente Comunitário de Saúde.
Programa Saúde da Família
O recorrente afirma que os débitos apurados tratam de despesas realizadas com recursos movimentados na conta corrente denominada Saúde da Família, 12.753-1, da Agência do Banco do Brasil 2.224-1 (peça 45, p. 4-6 e 8-10) , e aplicados para cobrir despesa com folha de pagamento de pessoal contratado por tempo determinado, bem como com servidores comissionados, para atuar no Programa de Saúde da Família (fopag PSF) , conforme descrito nas seguintes Notas de Empenho (NEs) :
a) NE 2.126, relativa à fopag PSF de julho/2009 (peça 45, p. 78-79) , para o montante de R$ 47.950,00, debitado da conta corrente em 5/8/2009 (peça 45, p. 80) ;
b) NEs 2.416 e 2.417, atinentes à fopag PSF de agosto/2009 (peça 45, p. 114 e 117) , para os valores de R$ 3.627,07 e R$ 44.400,00; debitados da conta corrente em 3/9/2009 (peça 45, p. 119) ;
c) NEs 2.460 e 2.461, referentes à fopag PSF de setembro/2009 (peça 46, p. 1 e 4) , para as quantias de R$ 3.328,29 e R$ 44.700,00, debitadas da conta corrente em 5/10/2009 e 6/10/2009, respectivamente (peça 46, p. 6) ;
d) NE 3.174, concernente à fopag PSF de outubro/2009 (peça 46, p. 31) , para a quantia de R$ 47.168,04, debitada da conta corrente em 29/10/2009 (peça 46, p. 33) ;
e) NEs 3.478 e 3.479, relativa à fopag PSF de novembro/2009 (peça 46, p. 70, 73 e 74) , para os valores de R$ 3.328,29 e R$ 43.760,96, debitados da conta corrente na data de 30/11/2009 (peça 46, p. 75) ; e
f) NEs 4.027 e 4.028, referidas à fopag PSF de dezembro/2009 (peça 46, p. 88-90) , para o montante de R$ 48.000,00, debitado da conta corrente em 30/12/2009 (peça 46, p. 92) .
As referidas notas de empenho, cotejadas com as folhas de pagamento de julho a dezembro de 2009 e os extratos bancários da conta corrente 12.753-1, Saúde da Família, permitem aferir o valor de R$ 285.862,65 aplicado para cobrir a folha de pagamento de pessoal contratado por tempo determinado, bem como com servidores comissionados, para atuar no Programa de Saúde da Família. Esse gasto está em consonância com o disposto no art. 6º, § 2º, incisos II e III, c/c o art. 11, inciso I, da Portaria MS 204/2007.
Considero que a documentação acostada aos autos pelo recorrente, notas de empenho, folhas de pagamento, permite assegurar o nexo de causalidade entre as despesas realizadas no montante de R$ 285.862,65 e os recursos federais repassados, no exercício de 2009, na modalidade fundo a fundo pelo Ministério da Saúde, via Fundo Nacional de Saúde, ao Fundo Municipal de Saúde do município de Juazeirinho/PB no âmbito do Piso de Atenção Variável.
Logo, o valor de R$ 285.862,65 deve ser abatido do débito imputado ao ex-prefeito, remanescendo o débito no valor de R$ 2.137,35 (R$ 288.000,00 - R$ 285.862,65) , movimentado na conta corrente 12.751-5, ante a ausência de documentação comprobatória das despesas realizadas no âmbito do Programa de Saúde da Família.
Programa Coleta de Exame
Segundo o recorrente, todos os valores relativos à conta corrente denominada Coleta de Exame foram gastos em dezembro de 2009 e estão respaldados pelo extrato bancário da mencionada conta 12.748-5 (peça 46, p. 113) , da Agência do Banco do Brasil 2.224-1 (peça 45, p. 4-6 e 8-10) , e pelas Notas de Empenho 3.972, 3.971 e 3.970 (peça 46, p. 101, 105 e 110) .
Os pagamentos foram realizados em favor de "A Costa Comércio Atacadista de Produtos Farmacêuticos Ltda." (CNPJ 02.977.362/0001-62) , conforme comprovantes de transferência entre contas acostados aos autos pelo recorrente (peça 46, p. 100, 104, 108 e 109) , relativos às Notas Fiscais 7.659, 7.660 e 7.661 (peça 46, p. 102, 106 e 112) , todas emitidas na data de 30/12/2009 acerca de materiais hospitalares, a exemplo de: nebulizador, termômetro, cadeira de rodas, luvas para exame clínico, aparelho de ultrassom, tesoura curva e pinça com e sem dente.
Os documentos apresentados pelo recorrente, notas fiscais, notas de empenho, extrato bancário e comprovantes de pagamento, referentes aos valores movimentados na conta corrente 12.748-5, Coleta de Exame, Agência do Banco do Brasil 2.224-1, permitem assegurar o nexo de causalidade entre as despesas realizadas no montante de R$ 30.368,30 e os recursos federais repassados, no exercício de 2009, na modalidade fundo a fundo pelo Ministério da Saúde, via Fundo Nacional de Saúde, ao Fundo Municipal de Saúde do município de Juazeirinho/PB, no âmbito do Piso de Atenção Variável. Nesse sentido, o valor de R$ 30.368,30 deve ser abatido do débito imputado ao ex-prefeito.
Conclusão
Elaborei, a fim de compilar a análise procedida neste voto, a partir dos valores de débito que constam do item 9.1 do Acórdão 13181/2019-TCU-Primeira Câmara (peça 28) , a tabela a seguir.
	Débito Original (R$) [A]
	Despesas comprovadas (R$) [B]
	Débito remanescente (R$) [A-B]
	Data da Ocorrência

		PAB fixo
	Saúde Bucal
	ACS
	Saúde da Família
	Coleta de Exame
		
	21.653,88
	21.653,88
	0,00
	0,00
	0,00
	0,00
	0,00
	07/04/2009

	78.333,69
	78.333,69
	0,00
	0,00
	0,00
	0,00
	0,00
	07/04/2009

	76.091,44
	76.091,44
	0,00
	0,00
	0,00
	0,00
	0,00
	28/05/2009

	5.118,74
	0,00
	0,00
	0,00
	0,00
	0,00
	5.118,74
	01/06/2009

	103.298,98
	0,00
	15.000,00
	21.329,76
	47.950,00
	18.220,98
	798,24
	28/07/2009

	2.763,51
	2.763,51
	0,00
	0,00
	0,00
	0,00
	0,00
	05/08/2009

	3.036,83
	0,00
	0,00
	0,00
	0,00
	3.036,83
	0,00
	13/08/2009

	17.993,54
	17.993,54
	0,00
	0,00
	0,00
	0,00
	0,00
	14/08/2009

	85.078,00
	0,00
	15.000,00
	0,00
	48.027,07
	0,00
	22.050,93
	18/08/2009

	10.702,79
	10.702,79
	0,00
	0,00
	0,00
	0,00
	0,00
	18/08/2009

	79.750,00
	0,00
	0,00
	0,00
	0,00
	0,00
	79.750,00
	24/08/2009

	90.774,83
	0,00
	15.000,00
	20.473,83
	48.028,29
	0,00
	7.272,71
	16/09/2009

	15.070,00
	15.070,00
	0,00
	0,00
	0,00
	0,00
	0,00
	17/09/2009

	9.650,00
	9.650,00
	0,00
	0,00
	0,00
	0,00
	0,00
	19/10/2009

	14.919,69
	0,00
	0,00
	0,00
	0,00
	0,00
	14.919,69
	20/10/2009

	75.774,83
	0,00
	0,00
	21.290,63
	47.168,04
	3.036,83
	4.279,33
	20/10/2009

	15.000,00
	0,00
	15.000,00
	0,00
	0,00
	0,00
	0,00
	29/10/2009

	3.036,83
	0,00
	0,00
	0,00
	0,00
	3.036,83
	0,00
	18/11/2009

	12.000,00
	0,00
	0,00
	0,00
	0,00
	0,00
	12.000,00
	19/11/2009

	87.738,00
	0,00
	15.000,00
	23.740,80
	47.089,25
	0,00
	1.907,95
	30/11/2009

	15.989,80
	15.989,80
	0,00
	0,00
	0,00
	0,00
	0,00
	21/12/2009

	87.738,00
	0,00
	1.119,45
	25.719,84
	48.000,00
	0,00
	12.898,71
	21/12/2009

	5.500,00
	0,00
	0,00
	0,00
	0,00
	0,00
	5.500,00
	23/12/2009

	24.738,00
	24.738,00
	0,00
	0,00
	0,00
	0,00
	0,00
	28/12/2009

	3.036,83
	0,00
	0,00
	0,00
	0,00
	3.036,83
	0,00
	30/12/2009

	944.788,21
	272.986,65
	76.119,45
	112.554,86
	286.262,65
	30.368,30
	166.496,30

Por fim, cumpre dar provimento parcial ao recurso de reconsideração interposto pelo sr. Bevilacqua Matias Maracajá, ex-prefeito de Juazeirinho/PB, a fim de reduzir o débito de R$ 944.788,21 para o montante de R$ 166.496,30, a valores históricos, conforme discriminado na tabela do item 39 acima, bem como reduzir proporcionalmente a multa aplicada, passando de R$ 160.000,00 para R$ 29.000,00.
Feitas essas considerações, voto para que o Tribunal acolha a minuta de acórdão que submeto à deliberação do colegiado.
TCU, Sala das Sessões Ministro Luciano Brandão Alves de Souza, em 4 de maio de 2021.
Ministro VITAL DO RÊGO 
Relator